【裁判字號】    92,訴,594
【裁判日期】    920520
【裁判案由】    妨害自由
【裁判全文】
臺灣高雄地方法院刑事判決                          九十二年度訴字第五九四號
    公  訴  人  臺灣高雄地方法院檢察署檢察官
    被      告  乙○○
    選任辯護人  戴國石律師
                蔡吉記律師
右列被告因妨害自由案件，經檢察官提起公訴（九十二年度偵緝字第二二四號），本
院判決如左：
    主  文
乙○○共同私行拘禁，處有期徒刑參年。
    事  實
一、乙○○前曾因楊大舜持有甲○○與邱垂正共同簽發，面額為新臺幣（下同）六千
    萬元之本票一紙，多次尋求甲○○解決無著，乃於民國八十二年十一月十八日十
    七時許，在台南縣永康市崑山社區附近，夥同楊大舜、許國清、林煥彬、郭永福
    及劉啟陽等人，將甲○○強押至高雄縣鳳山市○○路一八二號五樓處剝奪甲○○
    行動自由至翌日（十九日）上午八時許經警查獲之妨害自由案件，經臺灣高等法
    院台南分院判處有期徒刑八月確定，嗣乙○○逃匿經臺灣高雄地方法院檢察署發
    佈通緝至九十年八月十六日行刑權時效期滿，依法國家之行刑權歸於消滅，而未
    執行。乙○○對甲○○前開報警將其查獲之行為，極度不滿，圖思報復；且復因
    楊大舜將上開本票移轉予其兄丙○○（業經本院判處有期徒刑一年確定），而丙○○因屢次尋求甲○○解決債務問題，均未獲置理，乙○○竟又與丙○○、綽號
    「阿泰」、「阿華」之不詳姓名之成年男子共四人，共同基於妨害自由之犯意，
    商議共同前往台南縣歸仁鄉媽廟村一一七號前守候甲○○，將之押回其等預先向
    不知情之羅長杉租得位於高雄市○○區○○路一一○號三樓處所，欲以私行拘禁
    之方式迫使甲○○解決債務，乙○○亦藉此報復其不滿。乙○○、丙○○、綽號
    「阿泰」、「阿華」之不詳姓名之成年男子等四人乃於八十三年十二月三日上午
    ，由乙○○駕駛其向不知情之楊興輝所租得之車號ＷＶ─七一二九號小客車載丙○○，綽號「阿華」、「阿泰」之不詳姓名之成年男子則駕駛另一輛車牌號碼不
    詳之小貨車，在台南縣歸仁鄉媽廟村一一七號前守候甲○○，於同日上午九時十
    五分許，丙○○四人見甲○○駕駛車號ＸＺ─二四四○號（起訴書誤載為ＸＩ─
    二四四Ｏ號）小客車出現於該處，即先以其等四人分乘之二部車前後擋住甲○○
    所駕駛之上開自用小客車後，丙○○旋下車將甲○○自車內強制拉出，此時乙○○乃手持一把不明狀似手槍（無證據證明為制式手槍或具殺傷力之槍械）之物對
    甲○○表示，倘甲○○反抗即開槍射殺之，而以此強暴脅迫方式將甲○○強押至
    ＷＶ－七一二九號小客車上，先以此方法共同非法剝奪甲○○之行動自由，再將
    甲○○押往高雄市○○區○○路一一０號三樓處，並用手銬將甲○○銬在樓梯扶
    手上，而共同將甲○○私行拘禁於該址，其間並要求甲○○交付三千萬元，如沒
    交付就要將之倒吊灌水或打成殘廢，復於八十三年十二月四日二十時三十分許，
    丙○○要求甲○○打電話回家要求其妻吳素貞要準備一千五百萬元現金贖人，嗣
    於八十三年十二月七日上午四時三十分許，甲○○趁丙○○等不備之際以易開罐
    飲料拉環打開扶手上之手銬由後門逃逸始獲得自由，甲○○前後遭乙○○等人私
    行拘禁達三日又十九小時四十五分之久。
二、案經台南縣警察局歸仁分局報請台灣台南地方法院檢察署呈請台灣高等法院檢察
    署令轉台灣高雄地方法院檢察署檢察官偵查起訴。
    理  由
一、訊據被告乙○○固坦承確有於八十二年十一月十八日十七時許，夥同楊大舜等人
    為使告訴人甲○○出面解決本票債務一事妨害其自由之犯行；並直承確曾於八十
    三年十一月十七日十五時三十七分許向楊興傳租用一部ＷＶ─七一二九號自用小
    客車之情無訛，惟則矢口否認有再於前揭時地任何妨害告訴人自由之犯行，辯稱
    ：是楊大舜的朋友綽號阿明者請伊去租ＷＶ─七一二九號自用小客車，伊並未使
    用該車去押甲○○外出，且當時伊並未參與，故無將甲○○拘禁之事實云云。經
    查：
(一)、告訴人甲○○已於八十六年十一月二十五日出境，迄今未歸，此有內政部警政署
    入出境管理局函及附件之入出境紀錄（詳見本院八十七年度訴字第二三○三號卷
    第四十四頁）、入出境查詢結果資料等各一份在卷可稽，故本案已無從傳訊甲○○到庭。而告訴人甲○○因與邱垂正共同簽發面額為六千萬元之本票事宜，於右
    述時間、地點為被告乙○○與共同被告丙○○、綽號「阿泰」、「阿華」之不詳
    姓名之成年男子等四人，共同強押告訴人前往高雄市○○區○○路一一０號三樓
    處，及被告丙○○與乙○○、綽號「阿泰」、「阿華」之不詳姓名之成年男子等
    四人在台南縣歸仁鄉媽廟村一一七號前，以前後二部車夾停方式，攔下告訴人，
    被告丙○○即下車將告訴人自車內強制拉出，此時乙○○乃手持一把狀似手槍之
    物對告訴人表示，倘告訴人反抗即開槍射殺之，而以此強暴脅迫方式將告訴人強
    押上ＷＶ－七一二九號小客車上後，再將告訴人押往高雄市○○區○○路一一０
    號三樓處，並用手銬將告訴人銬在樓梯扶手上，同時要求告訴人交付三千萬元，
    如沒交付就要將之倒吊灌水或打成殘廢，復於八十三年十二月四日二十時三十分
    許，被告丙○○命告訴人打電話回家要求其妻吳素貞要準備一千五百萬元現金贖
    人，嗣於八十三年十二月七日凌晨四時三十分許，告訴人趁被告乙○○等人不注
    意之際，以易開罐飲料拉環打開扶手上之手銬始自後門逃離等事實，業經告訴人
    於警訊及偵查中指述綦詳，且告訴人係駕駛ＸＺ─二四四Ｏ號自用小客車外出經
    共同被告丙○○私行拘禁前後達三日又十九小時四十五分之事實，復據證人即其
    配偶吳素貞於警訊時證陳屬實，故公訴意旨認告訴人係駕駛ＸＩ─二四四Ｏ號自
    用小客車之語，即有所誤，應予更正。
(二)、告訴人何以得清楚辨識並指認被告乙○○即為持疑似手槍之物，強加剝奪其行動
    自由者，已據其於警訊時證陳：乙○○曾於八十二年間因為此張本票之事，夥同
    楊大舜、許國清、劉啟揚、郭永福、林煥彬、曹為然等六人綁架伊，經伊報警移
    送法辦，在法院開庭時，伊曾見過乙○○好多次等語，且核與前開被告自白確曾
    參與八十二年十一月間妨害告訴人自由經法院判刑之詞，及被告於本院審理中自
    陳：伊曾於甲○○在臺南地院開庭時見過幾次面之語均相符合，並有臺灣高等法
    院台南分院八十三年度上訴字第一八二六號刑事判決附卷可憑，另經本院調取前
    開刑事案件卷宗核閱後查悉，被告乙○○及告訴人確曾因前開案件於八十三年五
    月二十日、六月三日及六月十七日在臺灣臺南地方法院審理中，及於八十三年九
    月十二日在臺灣高等法院台南分院審理中一同出庭應訊乙節甚明。故由告訴人於
    將近一年期間內，歷經八十二年十一月間遭被告乙○○等人剝奪行動自由達十一
    小時，且於上開時間多次共同出庭應訊，對被告乙○○之容貌自屬熟稔，衡情應
    無誤認之可能，故其前開指訴之詞，洵屬有據，應堪援引為本案事實認定之證據
    。
(三)、另被告乙○○確曾於八十三年十一月十七日十五時三十七分許向證人楊興輝租用
    一部ＷＶ─七一二九號自用小客車，迄至同年十二月四日止尚未返還之事實，已
    據證人楊興輝於警訊時證述甚詳，並有租用轎車切結書一份存卷可考，故其確有
    租用該部自用小客車之情，至為明確。被告雖以前揭前詞置辯，惟其所辯之委託
    租車者，為一空泛且無從查證之人，已難認其辯詞可採。佐以證人楊興輝於警訊
    時證陳：乙○○是在地下錢莊任職，在八十三年十一月間有一次他說租車要到台
    南討一筆一百多萬元之債款等語，顯見被告確係租用該車預謀供其遂行私行拘禁
    告訴人行為所用，殆無疑義。徵諸共同被告丙○○已迭次於審理中供陳：乙○○
    知道我持有告訴人簽發的本票，乙○○押告訴人後有打電話給我來要債，約在高
    雄市小港區見面，我看到乙○○押告訴人後，就叫乙○○放人，乙○○表示因票
    之事害他去坐監，不修理告訴人不行等語（以上均詳見本院八十七年度訴字第二
    三○三號卷第十七頁、第三十一頁及臺灣高等法院高雄分院八十八年度上訴字第
    八三五號卷第十九頁），足證被告乙○○確有因不滿告訴人先前報警查獲其妨害
    自由犯行欲施加報復，同時為求告訴人出面解決共同被告丙○○之本票債權事宜
    ，復為前開剝奪告訴人行動自由等情，彰彰明甚，要難容被告空言否認。
(四)、雖共同被告丙○○於本院審理時供稱：伊係透過綽號「清仔」之人說被告將告訴
    人押走云云，惟觀諸丙○○前開供詞均屬身歷其境之親自見聞下所為，絲毫未見
    有何所謂傳聞自「清仔」者轉述之跡象，乃其竟於自身涉案部分經判決確定後，
    另行提出該無法查證之人為傳聞證據之來源，可見其此證詞確屬迴護被告之語，
    不足援為被告有利事實之認定，併此敘明。故本案事證已臻明確，被告乙○○犯
    行堪予認定。
三、核被告乙○○所為，係犯刑法第三百零二條第一項之妨害自由罪。按刑法第三百
    零二條第一項所謂「私行拘禁」，係以非法方法剝奪人行動自由之例示，至以其
    他非法方法剝奪人之行動自由，則為對於私行拘禁之補充規定，故私行拘禁雖有
    以非法方法剝奪人之行動自由，仍僅成立私行拘禁罪，是以被告右揭所為應僅成
    立私行拘禁罪，不另論非法方法剝奪人之行動自由罪。又被告與乙○○、綽號「
    阿泰」、「阿華」之不詳姓名之成年男子等四人就上開犯行，有犯意聯絡，行為
    分擔，應論以共同正犯。爰審酌被告乙○○前曾於八十二年十一月十八日十七時
    許，在台南縣永康市崑山社區附近，夥同楊大舜、許國清、林煥彬、郭永福及劉
    啟陽等人，將甲○○強押至高雄縣鳳山市○○路一八二號五樓處剝奪告訴人甲○○行動自由至翌日（十九日）上午八時許經警查獲之妨害自由案件，經臺灣高等
    法院台南分院判處有期徒刑八月確定，嗣逃亡藏匿經臺灣高雄地方法院檢察署發
    佈通緝至九十年八月十六日行刑權時效期滿，依法國家之行刑權歸於消滅，而未
    執行，此有臺灣高雄地方法院檢察署刑案資料查註紀錄表及臺灣高等法院被告全
    國前案紀錄表各一份供佐，被告於經法院宣告徒刑後，猶肆無忌憚，再度預謀剝
    奪告訴人之行動自由，僅為強迫他人出面處理債務問題，並報復他人尋求權利保
    護行為之不滿，犯罪後猶飾詞圖卸，冀免刑責，足證其主觀惡性甚重，漠視法紀
    及他人之身體自由權，毫無反省檢討之意，故短期徒刑之宣告，已難預見得收矯
    治、滌淨其惡性之效；且觀諸其於光天化日下持疑似手槍之物，以二車前後夾停
    之方式，強押告訴人上車離去，其犯罪之公然性，助長社會暴戾風氣；又私行拘
    禁告訴人長達三天又十九小時四十五分，此期間對告訴人及其家屬莫名肇致之驚
    恐、擔憂及牽掛，實屬罄竹難書，其危害至深且鉅，此觀諸告訴人受拘禁期間致
    發予其妻吳素貞之信函內容字裡行間所透露之文句至明（詳見臺灣高雄地方法院
    檢察署八十三年度偵字第二三四七三號偵查卷第十三頁至第十五頁）；末告訴人
    於先後二次歷經被告乙○○之妨害自由犯行後，已出境移居國外，除前揭入出境
    紀錄佐憑外，復有陳情書一份存卷可參（詳見臺灣高等法院高雄分院八十八年上
    訴字第八三五號卷第三十八頁），彰顯被告前後二次犯行所生之危害重大等一切
    情狀，故從重量處如主文所示之刑，藉資矯治。
據上論斷，應依刑事訴訟法第二百九十九條第一項前段，刑法第二十八條、第三百零
二條第一項、罰金罰鍰提高標準條例第一條前段，判決如主文。
中      華      民      國     九十二     年      五      月    二十    日
                               臺灣高雄地方法院刑事第四庭
                                     法  官      李代昌
右正本證明與原本無異。
如不服本判決，應於判決送達後十日內，向本院提出上訴狀。
                                     書記官      吳月華
中      華      民      國     九十二     年      五      月    二十    日
附錄本判決論罪科刑適用法條
中華民國刑法第三百零二條
 (剝奪他人行動自由罪)
私行拘禁或以其他非法方法，剝奪人之行動自由者，處五年以下有期徒刑
、拘役或三百元以下罰金。
因而致人於死者，處無期徒刑或七年以上有期徒刑，致重傷者，處三年以
上十年以下有期徒刑。
第一項之未遂犯罰之。


司法院資訊處製作；財團法人民間司法改革基金會備份。
